【裁判字號】    97,消債更,154
【裁判日期】    970718
【裁判案由】    聲請更生程序
【裁判全文】
臺灣高雄地方法院民事裁定           97年度消債更字第154號
聲  請  人  甲○○
上列當事人聲請消費者債務清理事件，本院裁定如下：
    主  文
更生之聲請駁回。
聲請費用由聲請人負擔。
    理  由
一、聲請意旨略以：聲請人曾依「中華民國銀行公會會員辦理消
    費金融案件無擔保債務協商機制」（下稱債務協商機制）請
    求共同協商債務清償方案，並協商成立，每月應繳金額新臺
    幣（下同）27,386元，但因聲請人每月月薪約為30,000元左
    右，扣除必要生活費用後，聲請人幾乎無法維生，而不能清
    償債務，客觀上亦不可歸責於聲請人。且無擔保或無優先權
    之債務總額未逾1,200 萬元，復未經法院裁定開始清算程序
    或宣告破產，爰聲請更生等語。
二、按債務人與金融機構協商成立者，不得聲請更生或清算，但
    因不可歸責於己之事由，致履行顯有重大困難者，不在此限
    ；本條例施行前，債務人依金融主管機關協調成立之中華民
    國銀行公會會員辦理消費金融案件無擔保債務協商機制與金
    融機構成立之協商，準用前項之規定，消費者債務清理條例
    第151條第5項、第6項分別定有明文。衡諸債之關係，係以
    當事人間之信賴關係為基礎，為社會經濟組織之重要支柱，
    故當事人於以法律行為追求自己之利益之際，亦應顧及對方
    之利益，並考量債權債務在社會上之作用，本於誠實及信用
    之原則，行使債權及履行債務。是對於已陷入經濟上困境之
    消費者，若任其於惡性循環之債務窘境中自生自滅，將衍生
    嚴重之社會問題，難以維持安定之社會經濟秩序，故為兼顧
    債權人、債務人雙方之利益，對陷於經濟上困境之消費者，
    乃允其於消費者債務清理條例施行後，得選擇以重建型之更
    生程序或清算型之清算程序清理其債務，藉以妥適調整債務
    人與債權人及其他利害關係人間之權利義務關係，保障債權
    人獲得公平受償，並謀求消費者經濟生活之重建復甦機會。
    惟對於已與金融機構協商成立，或於本條例施行前，已依金
    融主管機關協調成立之中華民國銀行公會會員辦理消費金融
    案件無擔保債務協商機制與金融機構成立協商之債務人，若
    非因不可歸責於己之事由，致履行顯有重大困難，僅係為圖
    謀減免債務，而不為債務之履行，自有違債權契約為誠信契
    約之本旨，故依消費者債務清理條例第151條第6項準用同條
    第5 項前段之規定，不得聲請更生或清算，始能避免肇致道
    德危險。次按聲請更生或清算不合程式或不備其他要件者，
    法院應以裁定駁回之，但其情形可以補正者，法院應定期間
    先命補正，消費者債務清理條例第8 條亦有明文規定。
三、經查：
  (一)聲請人於95年5 月16日與銀行協商成立，當時積欠銀行之總
    債務為2,190,865 元，每月應繳金額27,386元，此有無擔保
    還款計畫書影本1 件可證。
  (二)聲請人稱月入約30,000元，扣除每月協商應清償之金額，實
    無法維持最低基本生活，惟聲請人自95年6月起至97年1月止
    ，共計20期均如期還款，卻於選擇於消費者債務清理條例制
    訂公布後，正式施行前突然毀諾，是否確實履行顯有重大困
    難？非無疑問，則聲請更生所最需要之「誠信」，已有可疑
    。
  (三)聲請人雖主張其於消費者債務清理條例施行前，依金融主管
    機關協調成立之中華民國銀行公會會員辦理消費金融案件無
    擔保債務協商機制與金融機構成立之協商，然因債務人每個
    月收入扣除每個月依協商條件應清償之金額，無法維持最低
    基本生活，其因不可歸責於己之事由，致履行顯有重大困難
    ，為此應許其聲請更生等語。惟查：聲請人育有2 子，且聲
    請人之配偶，96年及95年所得為354,252 元及326,861 元，
    平均每月約為28,380元（《254,252+326,861 》÷24＝28,3
    80元，元以下四捨五入），此有戶籍謄本及稅務電子閘門財
    產所得調件明細表在卷足憑。雖依聲請人96年度各類所得扣
    繳暨免扣繳憑單記載聲請人96年所得為208,800 元，是其平
    均每月為17,400元，惟聲請人自承伊每月約有30,000元薪資
    收入，參以聲請人自85年起迄今均正常繳納房屋貸款每月18
    ,000 元 ，足認聲請人主張伊每月有30,000元薪資所得乙節
    ，應屬實在，是此部分事實，應可認定。基此，可認聲請人
    與其配偶每月薪資所得合計約為58,380 元（28,380+30,000
    ＝58,380）。參酌聲請人主張每月需支出之膳食費、水電費
    等生活基本費用10,991元及扶養子女每月3,000 元，則聲請
    人家庭每月實際家庭生活費用合計約27,982元（計算式：10
    ,991 ×2+3000 ×2 ＝27,982），是依此計算，聲請人家庭
    每月薪資所得扣除每月家庭生活費用後之餘額，尚非不能履
    行聲請人依債務協商約定每月應償還之款項27,386元。此外
    ，聲請人並未舉證其薪資於協商成立後，因不可預料之原因
    而減少，或其家庭生活費用於協商成立後，有不可預料之原
    因而增加，從而，聲請人主張其因不可歸責於己之事由，以
    致履行協商成立之還款協議，顯有重大困難一節，要難採信
    。
  (四)再者，債務人與金融機構協商成立者，除非因不可歸責於己
    之事由，致履行顯有重大困難，否則不得聲請更生或清算，
    消費者債務清理條例第151 條第5 項規定意旨甚明。是債務
    清償方案成立後，應由債務人按其條件履行，如於其後發生
    情事變更，在清償期間內之收入或收益不如預期，致該方案
    履行困難甚或履行不能，而有不可歸責於己之事由，始能聲
    請更生或清算。此項規定旨在避免債務人任意毀諾已成立之
    協商，濫用更生或清算之裁判上債務清理程序，蓋以債務清
    償方案係經當事人行使程序選擇權所為之債務清理契約，債
    務人應受該成立之協議所拘束。債務人既已與金融機構協商
    成立，如認該協商方案履行有其他不適當情形，自仍應再循
    協商途徑謀求解決。經查，聲請人前於95年5 月間與銀行債
    務協商成立時，與97年1 月間毀諾、未依協議還款時，其間
    之收入並無任何重大變化。聲請人固然陳述協商條件之嚴苛
    ，及該條件對聲請人之影響，但該協商條件既然係由聲請人
    與最大債權銀行雙方協議所達成，在客觀事實並未有顯著變
    動之下，上述情事核屬聲請人在協商時可得預見，據以評估
    可否履行協商條件之事實，與「不可歸責於己之事由致履行
    顯有重大困難」之要件不符。又聲請人既有固定收入之履行
    能力，縱有履行不便，亦得經由個別債權銀行協商程序以求
    適當履債。準此，堪認聲請人尚乏不可歸責於己致履行顯有
    重大困難之情形可言。
四、綜上，聲請人既未於期限內補正程式不備事項，復無不可歸
    責之事由，依原協商條件履行亦非顯有重大困難，應屬聲請
    更生之要件不備，且無從補正，依首揭條文之意旨，自應駁
    回其更生之聲請，爰裁定如主文。
中    華    民    國    97    年    7     月    18    日
                  民事第四庭    法  官  張茹棻
上為正本係照原本作成。
如不服本裁定，應於裁定送達後10日內，以書狀向本院提出抗告
，並繳納抗告費新臺幣1千元。
中    華    民    國    97    年    7     月    18    日
                                書記官  黃美秀


司法院資訊處製作；財團法人民間司法改革基金會備份。
